ACORDAO-COMPLETO-2334663

ACÓRDÃO 3067/2019 ATA 14/2019 - SEGUNDA CÂMARA

VISTOS, relatados e discutidos estes autos referentes à Tomada de Contas Especial instaurada pela Caixa Econômica Federal - CAIXA, em desfavor dos Srs. Mário José Chagas Paulain, Tomaz de Souza Pontes e Gledson Hadson Paulain Machado, ex-Prefeitos do Município de Nhamundá/AM, respectivamente nas gestões de 2005 a 2008 e de 1º/7/2010 a 2012, de 2009 a 30/6/2010 e de 2013 a 2016, em razão da impugnação total das despesas atinentes ao Contrato de Repasse n. 0197.568-05/2006 (Siafi 571510) .
ACORDAM os Ministros do Tribunal de Contas da União, reunidos em sessão da 2ª Câmara, ante as razões expostas pelo Relator, em:
9.1. nos termos dos arts. 1º, inciso I, 16, inciso I, 17 e 23, inciso I, da Lei 8.443/1992, julgar regulares as contas do Sr. Tomaz de Souza Pontes, dando-se-lhe quitação plena;
9.2. com fundamento nos arts. 1º, inciso I, 16, inciso III, alíneas b e c, 19, caput, e 23, inciso III, da Lei 8.443/1992, julgar irregulares as contas dos Srs. Mário José Chagas Paulain e Gledson Hadson Paulain Machado, condenando-os, solidariamente, ao pagamento das quantias a seguir indicadas, acrescidas da atualização monetária e dos juros de mora, calculados a partir das datas especificadas até a efetiva quitação, nos termos da legislação em vigor, fixando-lhes o prazo de 15 (quinze) dias, a contar do recebimento das notificações, para que comprovem, perante o Tribunal (art. 214, inciso III, alínea a, do Regimento Interno/TCU) , o recolhimento das dívidas ao Tesouro Nacional:
	VALOR ORIGINAL (R$) 
	DATA DA OCORRÊNCIA

	117.585,90
	19/12/2007

	47.273,83
	                                                                      26/2/2008

	36.317,55
	15/6/2010

	32.356,86
	24/9/2010

9.3. aplicar aos Srs. Mário José Chagas Paulain e Gledson Hadson Paulain Machado, individualmente, a multa prevista no art. 57 da Lei 8.443/1992, no valor de R$ 42.000,00 (quarenta e dois mil reais) , fixando-lhes o prazo de 15 (quinze) dias, a contar das notificações, para que comprovem, perante o Tribunal, o recolhimento das dívidas aos cofres do Tesouro Nacional (art. 214, inciso III, alínea a, do Regimento Interno/TCU) , atualizadas monetariamente desde a data deste Acórdão até a data do efetivo recolhimento, se forem pagas após o vencimento, na forma da legislação em vigor;
9.4. autorizar, caso requerido, nos termos do art. 26 da Lei n. 8.443/1992, o parcelamento das dívidas em até 36 (trinta e seis) parcelas mensais e sucessivas, sobre as quais incidirão os correspondentes acréscimos legais (débito: atualização monetária e juros de mora; multa: atualização monetária) , esclarecendo aos responsáveis que a falta de pagamento de qualquer parcela importará no vencimento antecipado do saldo devedor, sem prejuízo das demais medidas legais;
9.5. autorizar, desde logo, a cobrança judicial das dívidas a que se referem os subitens anteriores, caso não atendidas as notificações, nos termos do art. 28, inciso II, da Lei 8.443/1992;
9.6. remeter cópia deste Acórdão à Procuradoria da República no Estado do Amazonas, com fundamento no art. 16, § 3º, da Lei 8.443/1992 c/c o § 7º do art. 209 do Regimento Interno/TCU;
9.7. dar ciência à Caixa Econômica Federal de que a ausência de análise das justificativas apresentadas pelo responsável constitui ofensa ao que preceitua o art. 10, § 1º, alínea c da Instrução Normativa TCU 71, de 28/11/2012, a qual dispõe sobre a instauração, a organização e o encaminhamento ao Tribunal de Contas da União dos processos de tomada de contas especial.

Tomada de Contas Especial instaurada pela Caixa Econômica Federal  CAIXA, em desfavor dos Srs. Mário José Chagas Paulain, Tomaz de Souza Pontes, e Gledson Hadson Paulain Machado, ex-Prefeitos do Município de Nhamundá/AM, respectivamente nas gestões de 2005 a 2008 e de 1º/7/2010 a 2012, de 2009 a 30/6/2010 e de 2013 a 2016, em razão da impugnação total das despesas atinentes ao Contrato de Repasse n. 0197.568-05/2006 (Siafi 571510).

Segunda Câmara

Município de Nhamundá/AM.

3. Responsáveis: Gledson Hadson Paulain Machado (XXX.628.582-XX); Mário José Chagas Paulain (XXX.609.312-XX); e Tomaz de Souza Pontes (XXX.159.002-XX).

13.1. Ministros presentes: Ana Arraes (Presidente), Augusto Nardes, Aroldo Cedraz e Raimundo Carreiro.
13.2. Ministros-Substitutos presentes: Marcos Bemquerer Costa (Relator) e André Luís de Carvalho.

ACORDAO-COMPLETO-2551767

Acórdão 98/2023 - Plenário

MARCOS BEMQUERER

Em exame a Tomada de Contas Especial instaurada pela Caixa Econômica Federal - CAIXA, em desfavor dos Srs. Mário José Chagas Paulain, Tomaz de Souza Pontes e Gledson Hadson Paulain Machado, ex-Prefeitos do Município de Nhamundá/AM, respectivamente nas gestões de 2005 a 2008 e de 1º/7/2010 a 2012, de 2009 a 30/6/2010 e de 2013 a 2016, em razão da impugnação total das despesas atinentes ao Contrato de Repasse n. 0197.568-05/2006 (Siafi 571510) .
2.	O ajuste, celebrado entre o então Ministério do Desenvolvimento Agrário (atual Secretaria Especial de Agricultura Familiar e do Desenvolvimento Social) , representado pela CAIXA, e aquele município, teve por objeto "a implantação de uma usina de beneficiamento de castanha da Amazônia", conforme previsto no plano de trabalho (peça 1, pp. 18/22) .
3.	Transcrevo, a seguir, com os devidos ajustes de forma, a instrução lançada pela Secretaria do TCU no Estado do Amazonas (Sec-AM) , por meio da qual os fatos atinentes a este processo foram circunstanciados (peça 46) :
"HISTÓRICO
3.	O Ministério do Desenvolvimento Social e Agrário, com a Caixa Econômica Federal como agente intermediário, transferiu recursos financeiros, mediante Contrato de Repasse CR-0197.568-05/2006 (peça 1, p. 33-39) , ao município de Nhamundá/AM, a fim de promover a 'implantação de uma usina de beneficiamento de castanha da amazônia'.
4.	Conforme a cláusula quarta do ajuste, o valor de repasse previsto para a realização do objeto do contrato era de R$ 402.053,50, ficando a contrapartida a cargo do ente municipal, no valor de R$ 12.435,00, perfazendo um total de R$ 414.488,50.
5. Assim, para a execução do objeto contratado, foi repassado à conta corrente vinculada ao contrato de repasse o montante de R$ 402.053,50, consoante demonstram a Ordem Bancária 2007OB900340 (peça 1, p. 126) e extratos bancários (peça 1, p. 84-113) .
6.	Nos termos da operacionalização do contrato de repasse, os recursos federais foram desbloqueados no montante de R$ 233.534,14 para o pagamento dos serviços e/ou de obras realizadas (peça 1, p. 115) . No que tange à contrapartida, o município de Nhamundá/AM executou o total de R$ 7.234,83.
6.1. A tabela abaixo demonstra as datas dos desbloqueios dos recursos federais (peça 1, p. 115) :
	Data de desbloqueio
	 Valor (R$) 

	19/12/2007
	117.585,90

	26/2/2008
	47.273,83

	15/6/2010
	36.317,55

	24/9/2010
	32.356,86

	Total
	233.534,14

7. O ajuste tinha vigência estabelecida inicialmente para o período de 18/10/2006 a 18/10/2007, sendo prorrogado posteriormente, por meio de termos aditivos e de ofício, até 30/11/2016 (peça 1, p. 41-69) . 
8. Relatório de Acompanhamento de Engenharia (RAE) , de 30/8/2010 (peça 1, p. 80-83) , que trata de vistoria in loco realizada no objeto do contrato de repasse, consignou que houve apenas a execução de 58,18% do objeto pactuado. Adicionalmente, parecer PA GIDUR/MN 222/2013 (peça 1, p. 4-5) , a fim de subsidiar a presente TCE, dispõe que o percentual executado não pode cumprir com os objetivos previstos no plano de trabalho, não gerando, portanto, o benefício social esperado. 
9. Os responsáveis foram notificados das irregularidades, a fim de que fossem corrigidas, contudo, nenhuma providência foi adotada para a resolução dos problemas encontrados (peça 1, p. 7-14) . 
10. Não obstante o tomador de contas tenha consignado em seu relatório a ausência de manifestação dos responsáveis (peça 1, p. 136) , verifica-se, nos autos, que o Sr. Tomaz de Souza Pontes apresentou resposta à notificação da CAIXA (peça 1, p. 120-121) . Todavia, inexiste qualquer análise da CAIXA acerca do assunto.
11. Após esgotadas todas as tratativas administrativas com vistas à recomposição dos recursos federais em tela, a CAIXA instaurou processo de TCE em 22/2/2016 (peça 1, p. 1) . 
12. Os responsáveis foram inscritos na conta 'Diversos Responsáveis', pelo valor de R$ 526.281,03, atualizado até 22/2/2016, conforme Nota de Lançamento 2016NL000060 (peça 1, p. 131) .
13. O relatório do tomador de contas (peça 1, p. 134-137) dispõe que a obra, iniciada em 2/7/2007, foi paralisada em definitivo no ano de 2010. Nesse contexto, não atingiu o objetivo principal de fomentar o desenvolvimento e interação das comunidades do município de Nhamundá/AM, visto que, no estágio em que o empreendimento se encontra não apresenta funcionalidade alguma, indicando prejuízo ao erário federal no valor original de R$ 233.534,14 relativo aos recursos desbloqueados para a sua execução.
14. Ante o disposto no seu relatório, o tomador de contas responsabilizou solidariamente os seguintes prefeitos do município de Nhamundá/AM:
14.1.	Sr. Mário José Chagas Paulain (CPF XXX.609.312-XX) , gestão 2005-2008 e 1º/7/2010-2012, em razão de, mesmo com a totalidade de recursos à sua disposição no exercício de 2007, não ter concluído o objeto do contrato de repasse no prazo previsto (10 meses) e dentro do seu mandato. 
14.2.	Sr. Tomaz de Souza Pontes (CPF XXX.159.002-XX) , gestão 2009-30/6/2010, durante sua gestão paralisou totalmente o objeto do contrato de repasse, não promovendo a sua continuidade.
14.3.	Sr. Gledson Hadson Paulain Machado (CPF XXX.628.582-XX) , gestão 2013-2016, embora houvesse recursos à disposição na conta específica do ajuste, não envidou esforços para a conclusão do objeto do contrato de repasse, a fim de dotá-lo de funcionalidade.
15.  A Controladoria Geral da União em seu Relatório de Auditoria 1011/2016 (peça 1, p. 142-144) concluiu que os Srs. Mário José Chagas Paulain, Tomaz de Souza Pontes e Gledson Hadson Paulain Machado encontram-se, solidariamente, em débito com a Fazenda Nacional pelo valor original de R$ 233.534,14, recebidos por meio do Contrato de Repasse CR-0197.568-05/2006 (Siafi 571510) . 
16.  O Certificado de Auditoria e o Parecer do Dirigente do órgão de Controle Interno pugnam pela irregularidade das contas (peça 1, p. 145-146) .
17.  O Ministro de Estado do Desenvolvimento Social e Agrário tomou conhecimento das conclusões contidas no Relatório e Certificado de Auditoria e do Parecer da Secretaria Federal de Controle Interno (peça 1, p. 150) .
18.	Instrução inicial (peça 5) , com fundamento na documentação presente nos autos, pugnou que não houve a conclusão do objeto pactuado no Contrato de Repasse CR-0197.568-05/2006 (Siafi 571510) , propondo a citação solidária dos seguintes responsáveis: Mário José Chagas Paulain (CPF XXX.609.312-XX) , gestão 2005-2008 e 1º/7/2010-2012; Tomaz de Souza Pontes (CPF XXX.159.002-XX) , gestão 2009-30/6/2010; e Gledson Hadson Paulain Machado (CPF XXX.628.582-XX) , gestão 2013-2016; Prefeitos do município de Nhamundá/AM. 	
19.	A unidade técnica aquiesceu a proposta nos termos dos pronunciamentos das peças 6 e 7.
20.	A Secex/AM, após realizar pesquisa de endereços (peças 8 e 13) , procedeu à citação dos responsáveis mediante os ofícios das peças 9 a 11 e 16.
21.	Na peça 25, a unidade técnica analisou as respostas às citações promovidas:
'21.	O Sr. Mário José Chagas Paulain, embora tenha tomado ciência do teor de sua citação (peça 22) , não a atendeu, permanecendo silente perante os fatos. Assim, deve ser considerado revel, por ocasião da proposta de mérito, nos termos do § 3º, art. 12 da Lei 8.443/1992.
22.	 Em suas respostas, os Srs. Tomaz de Souza Pontes e Gledson Hadson Paulain Machado encaminharam, respectivamente, os documentos das peças 21 e 19.
23.	Em síntese, nas suas alegações de defesa, o Sr. Tomaz de Souza Pontes argumentou o seguinte (peça 21) :
23.1.	Relatou que sua gestão corresponde à execução do valor de R$ 36.317, 55, desbloqueado em 15/6/2010, uma vez que seu mandato compreendeu o período de 1º/1/2009 a 30/6/2010. Nesse sentido, juntou documentos probatórios nestes autos (peça 21, p. 2-10) .
Análise
24.	Observa-se os seguintes documentos probatórios: relação de pagamentos realizados (peça 21, p. 2) ; recibo e nota fiscal (peça 21, p. 3-4) ; extrato bancário (peça 21, p. 5) ; Ofício 1960/2010/GIDUR/MN da CAIXA - informa o desbloqueio, considerando o prazo de 30 dias para prestar contas (peça 21, p. 7) .
	24.1. Com fundamento na documentação apresentada, considera-se que durante a sua gestão (1º/1/2009 a 30/6/2010) o ex-Prefeito recebeu recursos desbloqueados pela CAIXA, no valor de R$ 36.317,55, os quais se referem a 3ª medição do objeto do ajuste, tendo sua prestação de contas aprovada pelo órgão repassador, conforme se depreende da informação contida no Ofício 930/2016/GIGOV/MN, de 21/7/2016, da CAIXA (peça 19, p. 7) , trazida aos autos pelo Sr. Gledson Hadson Paulain Machado.
	24.2. Entende-se, dessa forma, que a responsabilidade do Sr. Tomaz de Souza Pontes deve ser excluída, por ocasião da proposta de mérito, visto que comprovou a aplicação dos recursos recebidos após desbloqueio, indicando a inexistência de elementos neste processo que indiquem a ausência de sua boa-fé.
	24.3. Ademais, é razoável não imputar responsabilidade ao Sr. Tomaz de Souza Pontes pela não conclusão da usina de beneficiamento de castanha da amazônia, vez que o seu mandato foi bastante abreviado.
	24.4. Por fim, ante a ausência de análise das justificativas apresentadas pelo responsável na fase de interna da TCE, conforme analisado na instrução inicial (peça 5 - subparágrafos 19.4 e seguintes) , propõe-se, por ocasião da proposta de mérito, dar ciência à CAIXA de que a ausência de análise das justificativas apresentadas pelo responsável constitui falha ao que preceitua o art. 10, § 1º, alínea c da Instrução Normativa TCU 71, de 28/11/2012, a qual dispõe sobre a instauração, a organização e o encaminhamento ao Tribunal de Contas da União dos processos de tomada de contas especial.
25.	O Sr. Gledson Hadson Paulain Machado, resumidamente, argumentou o que segue (peça 19) :
	25.1. No início de sua gestão, não teve acesso à documentação referente ao convênio, em face de o gestor antecessor não a ter deixado nos arquivos da prefeitura. Posteriormente, constatou que o valor remanescente na conta específica do ajuste era insuficiente para a conclusão do projeto de implantação da usina de beneficiamento de castanha da amazônia, visto que havia um período enorme entre a liberação dos recursos e o início de sua primeira gestão (1º/1/2013) .
	25.2. Requereu, a fim de continuar a implementação do projeto, junto à CAIXA informações concernentes à situação do ajuste, bem como prorrogação do prazo para a conclusão do seu objeto.
	25.3. Requereu, ainda, ao Instituto de Proteção Ambiental do Amazonas (Ipaam) informações sobre a licença ambiental para a usina de beneficiamento de castanha do município.
	25.4. Por fim, relatou que será ajuizada ação civil pública em face de Mário José das Chagas Paulain e Tomaz de Souza Pontes, prefeitos antecessores, para que sejam apuradas as responsabilidades pelo abandono do projeto de implantação da usina de beneficiamento de castanha da amazônia.
Análise
26. Preliminarmente, impende mencionar que o Sr. Gledson Hadson Paulain Machado foi reeleito para o período 2017-2020, segundo informação que consta da peça 24.
	26.1. No que tange ao relato de que não teve acesso a documentação do contrato de repasse, entende-se que não merece ser acolhida, visto que deveria ter adotado as medidas cabíveis à época da transição de gestão, consoante recomendação prevista na Resolução 21, de 2/8/2012, do Tribunal de Contas do Estado do Amazonas (TCE/AM) (peça 23, p. 1-12) , a fim de resguardar a continuidade da administração pública no âmbito do município de Nhamundá/AM.
	26.2. Verifica-se inércia da administração pública em finalizar a obra objeto contrato de repasse, porquanto a documentação encaminhada aos órgãos e/ou entidades, visando a sua continuação/conclusão, foram encaminhadas apenas nos exercícios de 2016 e 2017, ou seja, quase 4 anos após o início de sua primeira gestão.
	26.3. Houve inércia também para adotar as medidas legais cabíveis, visando resguardar o patrimônio público, visto que somente agora adotará ações para apurar a responsabilidade pela paralisação indevida da obra. 
 (...) 
CONCLUSÃO
28.	Ante o exposto, propõe-se que sejam realizadas as seguintes medidas:
	a) considerar revel o Sr. Mário José Chagas Paulain (CPF XXX.609.312-XX) , Prefeito, gestão 1º/7/2010-2012, nos termos do § 3º, art. 12 da Lei 8.443/1992, por ocasião da proposta de mérito;
	b) excluir a responsabilidade do Sr. Tomaz de Souza Pontes (CPF XXX.159.002-XX) , Prefeito, gestão 2009-30/6/2010, por ocasião da proposta de mérito;
	c) determinar ao Sr. Gledson Hadson Paulain Machado, Prefeito, gestões 2013-2016 e 2017-2020, o que segue:
	c.1) encaminhe, no prazo de 180 dias, informações e documentos que evidenciem a retomada e conclusão da obra da usina de beneficiamento de castanha da amazônia, objeto do Contrato de Repasse CR-0197.568-05/2006 (Siafi 571510) ;
	c.2) encaminhe, no prazo de 180 dias, informações e documentos que evidenciem ter adotado as medidas legais cabíveis contra os Prefeitos antecessores, a fim de apurar a responsabilidade pelo abandono do projeto de implantação da usina de beneficiamento de castanha da Amazônia, objeto do Contrato de Repasse CR-0197.568-05/2006 (Siafi 571510) .
	d) sobrestar, nos termos do art. 11, da Lei 8.443/1992, o exame de mérito deste processo de Tomada de Contas Especial até que o Sr. Gledson Hadson Paulain Machado, Prefeito, gestão 2017-2020, encaminhe a documentação que evidencie a conclusão do objeto do Contrato de Repasse CR-0197.568-05/2006 (Siafi 571510) , bem como seja comunicada a CAIXA das providências deliberadas pelo Tribunal.'
EXAME TÉCNICO
22.	A proposta da unidade foi apreciada em 1º/8/2017, conforme Acórdão 6887/2017-TCU-Segunda Câmara, de relatoria do Ministro Marcos Bemquerer, no qual o Tribunal decidiu por sobrestar a apreciação dos autos, por cento e oitenta dias, e determinou (peça 28, p. 1) :
1.7. Determinações:
1.7.1. ao Município de Nhamundá/AM que na figura do seu prefeito ou a quem vier a substituí-lo, encaminhe: 
1.7.1.1. no prazo de 180 (cento e oitenta) dias, informações e documentos que evidenciem a retomada e conclusão da obra da usina de beneficiamento de castanha da Amazônia, objeto do Contrato de Repasse CR-0197.568-05/2006 (Siafi n. 571.510) ; 
1.7.1.2. no prazo de 30 (trinta) dias, informações sobre a adoção das medidas legais cabíveis contra os Prefeitos antecessores, a fim de apurar a responsabilidade pelo abandono do projeto de implantação da usina de beneficiamento de castanha da Amazônia, objeto do Contrato de Repasse CR-0197.568-05/2006 (Siafi n. 571.510) .
23.	Após realizadas as devidas comunicações (peças 29-32) , o município de Nhamundá/AM solicitou prorrogação de prazo (peça 33) . A unidade técnica, considerando que 'a concessão de novo prazo sem indicação de evolução no cumprimento do objeto do convênio pode implicar simples protelação do cumprimento da determinação expedida por esta Corte de Contas' (peça 34, p. 2) , propôs o indeferimento do pedido.
24.	Os Ministros do Tribunal de Contas da União, no Acórdão 10084/2017-TCU-Segunda Câmara, de relatoria do Ministro Marcos Bemquerer, por unanimidade, indeferiram o pedido de prorrogação de prazo apresentado pelo Município de Nhamundá/AM, 'sem prejuízo de encaminhar aos responsáveis cópia desta deliberação, de acordo com o parecer da Secex/AM' (peça 37) .
25.	Os responsáveis foram notificados, em 18/12/2017, da decisão tomada pelo Tribunal (peças 38-40) , com aviso de recebimento às peças 41-44.
26.	Diante da ausência de resposta às notificações do Tribunal, e uma vez que as análises às citações dos Srs.  Mário José Chagas Paulain, Tomaz de Souza Pontes e Gledson Hadson Paulain Machado já foi realizada na peça 25, será proposto, em conformidade com aquela instrução:
	a) considerar revel o Sr. Mário José Chagas Paulain (CPF XXX.609.312-XX) , Prefeito, gestão 1º/7/2010-2012, nos termos do § 3º, art. 12 da Lei 8.443/1992;
	b) aceitar as alegações de defesa apresentadas pelo Sr. Tomaz de Souza Pontes (CPF XXX.159.002-XX) , Prefeito, gestão 2009-30/6/2010, e considerar que o ex-prefeito não teve responsabilidade pela não conclusão da usina de beneficiamento de castanha da Amazônia;
	c) responsabilizar pelo dano original apurado, de R$ 233.534,14, solidariamente, os Srs. Mário José Chagas Paulain e Gledson Hadson Paulain Machado.
	d) dar ciência à CAIXA de que a ausência de análise das justificativas apresentadas por responsáveis, como no caso do Sr. Tomaz de Souza Pontes (CPF XXX.159.002-XX) , conforme analisado na peça 5, subparágrafo 19.4, constitui falha ao que preceitua o art. 10, § 1º, alínea c da Instrução Normativa TCU 71, de 28/11/2012, a qual dispõe sobre a instauração, a organização e o encaminhamento ao Tribunal de Contas da União dos processos de tomada de contas especial.
Análise do Prazo de Prescrição da Pretensão Punitiva 
27. 	Com relação à ocorrência da prescrição da pretensão punitiva, este Tribunal aprovou por meio do Acórdão 1441/2016-TCU-Plenário, de relatoria do Ministro Benjamin Zymler, incidente de uniformização de jurisprudência em que firma o entendimento de que a matéria se subordina ao prazo prescricional de dez anos indicado no art. 205 do Código Civil, contado a partir da data de ocorrência da irregularidade a ser sancionada. 
27.1. 	No presente caso, o ato irregular foi praticado a partir de 19/12/2007 - data do primeiro desbloqueio de recursos. O ato que ordenou a citação dos responsáveis ocorreu em 10/2/2017, data do pronunciamento do secretário (peça 7) , antes, portanto do transcurso de 10 anos entre esse ato e os fatos impugnados.
27.2.  Reconhecida a interrupção do prazo prescricional, nos termos do art. 202, inciso I, do Código Civil, inexiste no presente processo óbice ao exercício da ação punitiva por parte deste Tribunal.
CONCLUSÃO
28.	Considerando que o município de Nhamundá/AM não apresentou nenhum documento que pudesse resultar na reforma da análise promovida na instrução 25, propõe-se o levantamento do sobrestamento determinado pelo Acórdão 6887/2017-TCU-Segunda Câmara, de relatoria do Ministro Marcos Bemquerer.
29.	O Sr. Mário José Chagas Paulain, citado, não apresentou defesa, sendo considerado revel, nos termos do § 3º, art. 12 da Lei 8.443/1992 (peça 25, item 21) .
30.	Em face da análise promovida, propõe-se rejeitar as alegações defesa do Sr. Gledson Hadson Paulain Machado, e que ele e o Sr. Mário José Chagas Paulain tenham suas contas julgadas irregulares, condenando-os, solidariamente, à devolução  do valor original de R$ 233.534,14 aos cofres do Tesouro Nacional, com os encargos legais, bem como à aplicação da penalidade de multa, desde já, uma vez que inexistem nos autos elementos que permitam concluir pela ocorrência de boa-fé ou de outros excludentes de culpabilidade em suas condutas (peça 25, item 21 e 25 e subitens) .
31.	Propõe-se ainda aceitar as alegações de defesa apresentadas pelo Sr. Tomaz de Souza Pontes, e que ele tenha suas contas julgadas como regulares, dando-lhe quitação plena (peça 25, itens 22-24) .
32.	Ainda, a CAIXA deve tomar ciência de que a ausência de análise das justificativas apresentadas por responsáveis, como no caso do Sr. Tomaz de Souza Pontes (CPF XXX.159.002-XX) , conforme analisado na peça 5, subparágrafo 19.4, constitui falha ao que preceitua o art. 10, § 1º, alínea c da Instrução Normativa TCU 71, de 28/11/2012, a qual dispõe sobre a instauração, a organização e o encaminhamento ao Tribunal de Contas da União dos processos de tomada de contas especial."
4.	Feitas tais considerações, a proposta de mérito da Secex/AM, uníssona, foi redigida nos seguintes termos (peças 46, pp. 6/8, 47 e 48) :  
"33. Diante do exposto, submetem-se os autos à consideração superior com a seguinte proposta:
	33.1. levantar o sobrestamento determinado pelo Acórdão 6887/2017-TCU-Segunda Câmara, de relatoria do Ministro Marcos Bemquerer;
	33.2. acolher as alegações de defesa do Sr. Tomaz de Souza Pontes (CPF XXX.159.002-XX) , prefeito do município de Nhamundá/AM na gestão 2009-30/6/2010, julgar suas contas como regulares, dando-lhe quitação plena;
	33.3. considerar revel o Sr. Mário José Chagas Paulain (CPF XXX.609.312-XX) , prefeito do município de Nhamundá/AM na gestão 1º/7/2010-2012, nos termos do § 3º, art. 12 da Lei 8.443/1992;
	33.4. rejeitar as alegações de defesa do Sr. Gledson Hadson Paulain Machado (CPF XXX.628.582-XX) , Prefeito do Município de Nhamundá/AM na gestão 2013-2016;
	33.5. com fundamento nos arts. 1º, inciso I, 16, inciso III, alíneas b e c, Lei 8.443/1992 c/c os arts. 19 e 23, inciso III, da mesma lei, e com os arts. 1º, inciso I, 209, incisos II e III, 210 e 214, inciso III, do Regimento Interno, que sejam julgadas irregulares as contas dos Srs. Mário José Chagas Paulain (CPF XXX.609.312-XX) e Sr. Gledson Hadson Paulain Machado (CPF XXX.628.582-XX) , prefeitos do município de Nhamundá/AM nas gestões 1º/7/2010-2012 e 2013-2016, respectivamente, e condená-los, solidariamente, ao pagamento da quantia a seguir especificada, com a fixação do prazo de quinze dias, a contar das notificações, para comprovarem, perante o Tribunal (art. 214, inciso III, alínea a, do Regimento Interno) , o recolhimento da dívida aos cofres do Tesouro Nacional, atualizada monetariamente e acrescida dos juros de mora, calculados a partir das data discriminada, até a data do (s) recolhimento (s) , na forma prevista na legislação em vigor:
	
	DATA DA OCORRÊNCIA
	VALOR ORIGINAL (R$) 

	19/12/2007
	117.585,90

	                                                                      26/2/2008
	47.273,83

	15/6/2010
	36.317,55

	24/9/2010
	32.356,86

	Valor Total
	233.534,14

Valor atualizado, com juros, em 9/7/2018: R$ 610.286,79.
	33.6. aplicar aos Srs. Mário José Chagas Paulain (CPF XXX.609.312-XX) e Sr. Gledson Hadson Paulain Machado (CPF XXX.628.582-XX) , prefeitos do município de Nhamundá/AM nas gestões 1º/7/2010-2012 e 2013-2016, respectivamente e individualmente, a multa prevista no art. 57, da Lei 8.443/1992 c/c o art. 267 do Regimento Interno/TCU, com a fixação do prazo de quinze dias, a contar das notificações, para comprovarem, perante o Tribunal (art. 214, inciso III, alínea a, do Regimento Interno) , o recolhimento da dívida aos cofres do Tesouro Nacional, atualizada monetariamente desde a data do acórdão que vier a ser proferido até a do (s) efetivo (s) recolhimento (s) , se for (em) paga (s) após o vencimento, na forma da legislação em vigor;
	33.7. autorizar, desde logo, nos termos do art. 28, inciso II, da Lei 8.443/1992, a cobrança judicial das dívidas;
	33.8. encaminhar cópia da deliberação que vier a ser proferida, bem como do relatório e do voto que a fundamentarem, ao Procurador-Chefe da Procuradoria da República no Amazonas, nos termos do § 3º, do art. 16, da Lei 8.443/1992 c/c o § 7º, do art. 209, do Regimento Interno do TCU, para adoção das medidas que entender cabíveis.
	33.9. dar ciência à Caixa Econômica Federal de que a ausência de análise das justificativas apresentadas por responsável  constitui falha ao que preceitua o art. 10, § 1º, alínea c da Instrução Normativa TCU 71, de 28/11/2012, a qual dispõe sobre a instauração, a organização e o encaminhamento ao Tribunal de Contas da União dos processos de tomada de contas especial."
5.	O Ministério Público especializado, em parecer da lavra do Procurador Rodrigo Medeiros de Lima, anuiu ao encaminhamento alvitrado pela unidade técnica (peça 51) , sem prejuízo de tecer as seguintes considerações no tocante  à responsabilização solidária do prefeito sucessor, Gledson Hadson Paulain Machado, pelo débito apurado nos autos:
"2. Não obstante o ex-prefeito Mário José Chagas Paulain, quem assinou o contrato de repasse sob análise, tenha gerido a integralidade dos recursos desbloqueados pela Caixa (R$ 233.534,14) , considera-se acertada a conclusão da unidade instrutiva no sentido de responsabilizar solidariamente o prefeito Gledson Hadson Paulain Machado pelo débito, uma vez que suas alegações de defesa não lograram afastar a irregularidade a ele imputada no sentido de não envidar esforços para a conclusão do objeto pactuado, a fim de dotá-lo de funcionalidade, o que caracteriza ofensa ao princípio da continuidade administrativa.
3.	Conforme analisou a unidade técnica nos subitens 26.2 e 26.3 da instrução à peça 46, os documentos anexados às alegações de defesa de Gledson Hadson Paulain Machado (peça 19, p. 7-9) só vieram a confirmar sua inércia em adotar tanto as medidas administrativas a fim de concluir a execução da obra quanto as medidas legais cabíveis com vistas a resguardar o patrimônio público.
4.	Tal entendimento está em consonância com a jurisprudência deste Tribunal de Contas, a exemplo das seguintes deliberações, com os respectivos enunciados:
	a) Acórdão 4828/2018-TCU-Segunda Câmara: 'A omissão do prefeito sucessor em concluir obra paralisada em gestão anterior, havendo recursos financeiros do convênio disponíveis para tal finalidade, ou em adotar as medidas pertinentes para resguardar o erário enseja sua responsabilização solidária por eventual débito decorrente da não conclusão do objeto conveniado';
	b) Acórdão 885/2018-2ªCâmara: 'A inércia de gestor sucessor em adotar as medidas administrativas a fim de concluir a execução de convênio iniciado na gestão anterior compromete o atingimento dos objetivos pactuados, configurando o desperdício de todo o recurso repassado, e não somente de parcela por ele gerida, razão pela qual deve responder pela integralidade do débito';
	c) Acórdãos 6.363/2017, 13.590/2016 e 10.968/2015, da 2ª Câmara: 'Fica caracterizada a responsabilidade do prefeito sucessor quando, com recursos garantidos para tal, não retomar obra iniciada e não acabada pelo seu antecessor, por implicar desperdício de recursos  kjpúblicos e contrariar o princípio da continuidade administrativa'."
		É o Relatório.

Clotilde Miranda Monteiro de Castro (OAB/AM 8.888) e outros, representando Tomaz de Souza Pontes.

Procurador Rodrigo Medeiros de Lima.

TOMADA DE CONTAS ESPECIAL. CONTRATO DE REPASSE PACTUADO ENTRE O MUNICÍPIO E O ENTÃO MINISTÉRIO DO DESENVOLVIMENTO AGRÁRIO (ATUAL SECRETARIA ESPECIAL DE AGRICULTURA FAMILIAR E DO DESENVOLVIMENTO AGRÁRIO). IMPLEMENTAÇÃO DE UMA USINA DE BENEFICIAMENTO DE CASTANHA DA AMAZÔNIA, NO MUNICÍPIO DE NHAMUNDÁ/AM. EXECUÇÃO PARCIAL. IMPRESTABILIDADE DA PARCELA EXECUTADA. CITAÇÃO DO EX-PREFEITO SIGNATÁRIO DA AVENÇA E DE SEUS SUCESSORES. REJEIÇÃO DAS DEFESAS APRESENTADAS. CONTAS IRREGULARES. DÉBITO. MULTA. 1. Julgam-se irregulares as contas e em débito o responsável em função da não comprovação da boa e regular aplicação de recursos federais recebidos por meio de convênio entabulado com o Governo Federal. 2. O ônus de comprovar a regularidade da integral aplicação dos recursos públicos ao objeto do ajuste entabulado com a União compete ao gestor, tarefa da qual deve se desincumbir mediante a apresentação de documentação idônea, que demonstre, de forma efetiva, os gastos efetuados e o nexo de causalidade entre as despesas realizadas e a verba federal recebida. 3. Em situações em que, embora edificado parcialmente, o empreendimento não apresenta serventia à população, o débito deve corresponder à integralidade da verba repassada. 4. A ação do Prefeito que deu causa a descumprimento no cronograma de ajuste entabulado com a União, dando ensejo ao não cumprimento do avençado na vigência estipulada e possibilitando, desse modo, que a conclusão do ajustado recaia sobre o Prefeito sucessor, ocasiona para ambos a responsabilidade pela comprovação da boa e regular aplicação da verba federal.

TOMADA DE CONTAS ESPECIAL (TCE)

Secretaria do TCU no Estado do Amazonas (Sec-AM).

Em exame Tomada de Contas Especial instaurada pela Caixa Econômica Federal - CAIXA, em desfavor dos Srs. Mário José Chagas Paulain, Tomaz de Souza Pontes e Gledson Hadson Paulain Machado, ex-Prefeitos do Município de Nhamundá/AM, respectivamente nas gestões de 2005 a 2008 e de 1º/7/2010 a 2012, de 2009 a 30/6/2010 e de 2013 a 2016, em razão da impugnação total das despesas atinentes ao Contrato de Repasse n. 0197.568-05/2006 (Siafi 571510) , conforme peça 1, pp. 33/39.
2.	Para a execução da avença que teve por objeto "a implantação de uma usina de beneficiamento de castanha da Amazônia", foi previsto o repasse de até R$ 402.053,50 pelo concedente, sendo que a liberação da verba federal aconteceria de acordo com o cronograma de execução financeira e com o plano de aplicação constantes do Plano de Trabalho, e R$ 12.435,00 corresponderiam à contrapartida financeira do convenente.  
3.	Os recursos federais foram transferidos à conta corrente vinculada ao Contrato de Repasse, consoante a Ordem Bancária n. 2007OB900340 (peça 1, p. 126)  e  extratos bancários creditados na conta específica em 06/09/2007 (peça 1, pp. 84/113) . 
4.	Os recursos federais foram desbloqueados no montante de R$ 233.534,14 para o pagamento dos serviços e/ou de obras realizadas (peça 1, p. 115) , sendo que no tocante à contrapartida, o município de Nhamundá/AM executou o total de R$ 7.234,83.
5.	As datas dos desbloqueios dos recursos federais estão especificadas na tabela abaixo (peça 1, p. 115) :
	Data de desbloqueio
	 Valor (R$) 

	19/12/2007
	117.585,90

	26/2/2008
	47.273,83

	15/6/2010
	36.317,55

	24/9/2010
	32.356,86

	Total
	233.534,14

6.	A vigência inicial do ajuste abrangia o período de 18/10/2006 a 18/10/2007, tendo sido prorrogada, posteriormente, por meio de termos aditivos e de ofício, até 30/11/2016 (peça 1, pp. 41/69) . 
7.	Após a vistoria in loco da CAIXA (Relatório de Acompanhamento - RAE Setor Público) , realizada em 30/08/2010 (peça 1, pp. 80/83) , restou constatado o percentual realizado de 58,18%, não tendo sido cumprido o objetivo previsto no plano de trabalho ou tampouco alcançado o benefício social esperado.
8.	Os responsáveis foram notificados das irregularidades detetadas, a fim de que fossem efetuadas as devidas correções, contudo nenhuma providência foi adotada para a consecução do objeto pactuado (peça 1, pp. 7/14) .
9.		A CAIXA elaborou o Relatório de Tomada de Contas Especial (peça 1, pp. 134/137) que informou que as obras, iniciadas em 02/07/2007, foram paralisadas, em definitivo, no ano de 2010, não tendo sido alcançado o objetivo principal de fomentar o desenvolvimento e interação das comunidades do município de Nhamundá/AM, visto que no estágio em que o empreendimento se encontra não apresenta funcionalidade alguma, indicando prejuízo ao erário federal no valor original de R$ 233.534,14, relativo aos recursos desbloqueados para a sua execução.
10.	No âmbito da Controladoria Geral da União, o Relatório de Auditoria 1011/2016 (peça 1, p. 142-144) concluiu pela condenação em débito, solidariamente, dos Srs. Mário José Chagas Paulain, Tomaz de Souza Pontes e Gledson Hadson Paulain Machado, pela integralidade da verba federal repassada.
11.	A Secretaria Federal de Controle Interno certificou a irregularidade das contas (peça 1, p. 145)  e a autoridade ministerial atestou haver tomado conhecimento dessa conclusão (peça 1, p. 146) .
12.	No âmbito desta Corte de Contas, o processo foi instruído pela Secretaria do TCU no Estado do Amazonas (Sec-AM) que, por meio de delegação de competência deste Relator, efetuou a citação solidária dos Srs. Mário José Chagas Paulain, Tomaz de Souza Pontes e Gledson Hadson Paulain Machado pelo débito no valor integral das parcelas de recursos federais liberadas (peças 9 a 11 e 16) .
13.	Efetuadas as comunicações de praxe, os Srs. Tomaz de Souza Pontes e Gledson Hadson Paulain carrearam ao processo suas alegações de defesa (peças 21 e 19) , que foram devidamente examinadas pela unidade técnica na sua instrução de mérito (peça 46) , e, ao final, foi oferecida a seguinte proposta de encaminhamento:
	13.1. considerar revel o Sr. Mário José Chagas Paulain, nos termos do § 3º do art. 12 da Lei 8.443/1992;
	13.2. acolher as alegações de defesa apresentadas pelo Sr. Tomaz de Souza Pontes, prefeito de 2009 a 30/06/2010, por ter comprovado a adequada aplicação dos recursos do contrato de repasse em tela que foram liberados durante  sua curta gestão, julgando suas contas regulares, com quitação plena;
	13.3. responsabilizar pelo dano original apurado, de R$ 233.534,14, solidariamente, os Srs.  Mário José Chagas Paulain e Gledson Hadson Paulain Machado, com o consequente julgamento pela irregularidade de suas contas e aplicação da penalidade pecuniária insculpida no art. 57 da Lei 8.443/1992.
14.	O Parquet especializado, em parecer da lavra do Procurador Rodrigo Medeiros de Lima, anuiu ao posicionamento da unidade técnica.
15.	Endosso o encaminhamento sugerido pelos pareceres exarados nestes autos, uma vez que as argumentações contidas nos autos não se prestaram a elidir as irregularidades atribuídas aos Srs.  Mário José Chagas Paulain e Gledson Hadson Paulain Machado, motivo pelo qual adoto como razões de decidir as conclusões da instrução parcialmente reproduzida no Relatório antecedente, sem prejuízo de tecer comentários adicionais, que passo a expor.
16.	Inicio o exame deste feito tratando da situação do Sr. Mário José Chagas Paulain, ex-Prefeito do Município de Nhamundá/AM, nas gestões de 2005 a 2008 e de 1º/7/2010 a 2012.
17. 	Na última inspeção da CAIXA, restou constatada a execução parcial do empreendimento pactuado, num total implementado de 58,18% dos serviços que haviam sido previstos. Importante ressaltar, ainda, que o parecer acostado aos autos indica que as etapas executadas não possuem funcionalidade (peça 1, pp. 4/5) . 
18.	Esta Corte possui entendimento sedimentado de que a execução parcial de objetos de convênios em que reste consignada a imprestabilidade do que fora edificado para o atingimento da meta ajustada implica débito em valor integral, conforme se nota dos precedentes abaixo relacionados, colhidos da ferramenta de pesquisa denominada Jurisprudência Selecionada:
"Acórdão 494/2016-TCU-Primeira Câmara (Relator Ministro-Substituto André de Carvalho) 
"A execução parcial do objeto pactuado aliada à imprestabilidade da parcela realizada permite a condenação do responsável pelo valor total dos recursos repassados pelo convênio."
Acórdão 2812/2017-TCU-Primeira Câmara (Relator Ministro-Substituto Weder de Oliveira) 
"Considera-se como prejuízo em valores integrais a aplicação dos recursos do convênio em objeto que se revela inservível ou sem funcionalidade após a sua execução, completa ou parcial."
Acórdão 11571/2018-TCU-Primeira Câmara (Relator Ministro Benjamin Zymler) 
"Quando a parcela executada do convênio não for suficiente para o atingimento, ainda que parcial, dos objetivos do ajuste, sem quaisquer benefícios à sociedade, a possibilidade de aproveitamento do que já foi executado em eventual retomada das obras, por se tratar de mera hipótese, não de benefício efetivo, não enseja o correspondente abatimento no valor do débito apurado."
19.	Nesse contexto, cumpre destacar que a execução dos serviços foi iniciada em 02/07/2007, sendo que o Sr. Mário José Chagas Paulain, signatário da avença, teve um prazo mais do que suficiente para concluir as obras, tendo em vista que teve o último ano de seu primeiro mandato, em 2008, e o período de 1º/7/2010 a 2012, do seu segundo mandato, e o cronograma previsto no plano de trabalho indicou um prazo de apenas sete meses para implementação de todos os serviços (peça 1, p. 19) .
20.	Ao protelar a conclusão do empreendimento, para o qual havia recursos federais disponíveis e tempo suficiente em sua própria gestão, descumpriu o princípio constitucional da eficiência e concorreu para uma obra inacabada e sem serventia ao uso da população, gerando, sem dúvida, desperdício de recursos públicos que poderiam ter sido destinados para outras aplicações de interesse público. Tal situação impõe a irregularidade das contas desse ex-gestor, com débito e multa, na linha sugerida pela unidade técnica. 
21.	Quanto ao prefeito sucessor, Sr. Gledson Hadson Paulain Machado, apesar de não ter sido o gestor dos pagamentos relativos ao Contrato de Repasse constantes do ofício de citação, cabia a ele adotar as medidas pertinentes para finalizar a obra e dotar o empreendimento das condições necessárias ao uso pela comunidade, o que não ocorreu. Tal conduta revela, no mínimo, despreparo do gestor para lidar com a coisa pública e com os escassos recursos financeiros disponibilizados para alcançar o interesse público. 
22.	O responsável descumpriu o princípio constitucional da eficiência (art. 37, caput, da Constituição Federal/1988) , na medida em que, sem que comprovasse a alegada insuficiência de recursos, deixou de dar continuidade ao empreendimento pactuado, o que ocasionou a sua consequente inutilidade. Causou, sem dúvida, desperdício de dinheiro público, de tempo e demais recursos envolvidos na implementação do cronograma previsto para conclusão das obras.
23.	O princípio da continuidade administrativa já tem gerado debates neste Tribunal, principalmente quando, em casos assemelhados ao ora tratado, se constata que a inutilidade do objeto conveniado decorre da não demonstração de ações devidas por parte do gestor sucessor. Como se verifica dos Acórdãos ns. 13.590/2016  e 10.968/2015 - 2ª Câmara, a inércia administrativa atrai para o prefeito sucessor a responsabilidade pelo prejuízo ao erário, pois ele tem obrigação de encerrar a execução de empreendimento iniciado na gestão anterior, em respeito ao referido princípio da continuidade, sempre visando ao interesse público.
24.	Especificamente acerca da responsabilização do prefeito sucessor no caso de não conclusão da obra ou de não adoção de medidas tendentes a resguardar o erário, transcrevo trecho do Voto que proferi e que embasou o recente Acórdão 813/2019-TCU-Segunda Câmara:
"23. 	Ainda acerca desse tema, é importante destacar que esta Corte já deixou expressa a responsabilidade do Prefeito sucessor no caso de não conclusão da obra ou de não adoção de medidas tendentes a resguardar o erário, conforme descrito no enunciado abaixo, consignado nos Acórdãos 6.363/2017 e 13.590/2016, ambos da Segunda Câmara e de minha Relatoria, bem como no Acórdão 10.698, também da Segunda Câmara e de Relatoria da Ministra Ana Arraes:
"Fica caracterizada a responsabilidade do prefeito sucessor quando, com recursos garantidos para tal, não retomar obra iniciada e não acabada pelo seu antecessor, por implicar desperdício de recursos públicos e contrariar o princípio da continuidade administrativa."
24.	No mesmo sentido, foi o Acórdão 2900/2012-TCU-Primeira Câmara, de Relatoria do Ministro-Substituto Weder de Oliveira:
"Fica caracterizada a responsabilidade solidária de prefeito sucessor pelo débito em razão da sua omissão em concluir a obra paralisada ou em adotar as medidas pertinentes para resguardar o erário público."
25.	A Corte também já assentou que a responsabilidade do gestor sucessor somente é elidida quando este último adota as providências necessárias ao resguardo do erário, dentre elas, o ingresso de ação judicial: 
Acórdão 1514/2015-TCU-Primeira Câmara (Relator Ministro Bruno Dantas) 
'É afastada a responsabilidade do prefeito sucessor se este, na impossibilidade de apresentação das contas do prefeito anterior que se encerram na sua gestão, adota medidas visando ao resguardo do patrimônio público e a instauração de tomada de contas especial.'
Acórdão 6295/2010-TCU-Primeira Câmara (Relator Ministro Augusto Nardes) 
'A comprovação do ajuizamento de ação judicial tendente a resguardar o patrimônio público enseja a exclusão do prefeito sucessor da relação processual.'
Acórdão 1313/2010-TCU-Primeira Câmara (Relator Ministro Augusto Nardes) 
'O prefeito sucessor deve ser excluído do rol de responsáveis de tomada de contas especial quando ele adota providências para ajuizamento de ação judicial, em nome do município, com vistas à recomposição das quantias impugnadas pelo concedente.'
Acórdão 1080/2010-TCU-Segunda Câmara (Relator Ministro-Substituto Augusto Sherman) 
'Afasta-se a responsabilidade do prefeito sucessor quando se verifica que ele adotou medidas cabíveis com vistas ao resguardo do patrimônio público, por intermédio de apresentação de representação criminal e de ação de ressarcimento ao erário contra seu antecessor.'
Acórdão 583/2010-TCU-Primeira Câmara (Relator Ministro José Múcio Monteiro) 
'A demonstração de que o prefeito sucessor ajuizou ação judicial tendente a resguardar o patrimônio público permite ao TCU excluir a sua responsabilidade na TCE'."
25.	Como se vê, a conduta do Sr. Gledson Hadson Paulain Machado se subsome ao descrito nos precedentes acima mencionados, porquanto o gestor, além de não agir com a finalidade de ultimar o empreendimento, omitiu-se na adoção de medidas judicias com vistas à responsabilização do Sr. Mário José Chagas Paulain, alcaide que geriu a verba federal ora questionada.
26.	Diante desse contexto, entendo que cumpre julgar irregulares as contas do Sr. Gledson Hadson Paulain Machado, imputando-se-lhe, todavia, em solidariedade com o Sr. Mário José Chagas Paulain, o débito em discussão, sem prejuízo de, diante da gravidade dos fatos trazidos ao descortino da Corte, aplicar-lhes a penalidade pecuniária prevista no art. 57 da Lei 8.443/1992.
27.	No tocante ao Sr. Tomaz de Souza Pontes, relevante destacar que a documentação acostada aos autos comprovou a regularidade das despesas realizadas sob a sua gestão como Prefeito do Município de Nhamundá/AM, no período de 2009 a 30/6/2010, de tal forma que entendo adequada a proposta da unidade técnica de julgar suas contas regulares, dando-se-lhe quitação plena.
28.	Importante ressaltar, ainda, que no caso concreto não houve a prescrição da pretensão sancionatória desta Corte, que fixou o entendimento de que o Tribunal está subordinado ao prazo decenal de prescrição indicado no art. 205 do Código Civil, contado a partir do fato gerador, e de que o ato que ordenar a citação, a audiência ou oitiva da parte interrompe a prescrição, nos termos do art. 202, inciso I, do Código Civil (Acórdão 1441/2016-TCU-Plenário) .
29.	Na hipótese deste processo, o ato que determinou a citação dos responsáveis ocorreu em 10/2/2017 (peça 7) . Considerando como referência (fato gerador) as datas de ocorrência do débito (de dezembro de 2007 a setembro de 2010) , não está decorrido o prazo decenal previsto no Codex, e, por consequência, há possibilidade de aplicação da multa dos arts. 57 e 58 da Lei 8.443/1992. 
30.	Cumpre ainda autorizar o parcelamento da dívida, se solicitado, e a cobrança judicial, bem como encaminhar cópia do Acórdão a ser adotado à Procuradoria da República no Estado do Amazonas, nos termos do art. 16, § 3º, da Lei 8.443/1992 c/c art. 209, § 7º, do Regimento Interno do TCU.
	Ante o exposto, manifesto-me por que seja adotado o Acórdão que ora submeto a este Colegiado. 
	
T.C.U., Sala das Sessões, em 07 de maio 2019.
MARCOS BEMQUERER COSTA 
Relator